臺灣高等法院臺南分院刑事判決　　　　　　　九十三年度交上訴字第七○七號　Ａ
　　　上　訴　人　臺灣嘉義地方法院檢察署檢察官
　　　被　　　告　乙　○　○
右上訴人因被告業務過失致死案件，不服臺灣嘉義地方法院九十三年度交易字第三四
號中華民國九十三年七月二十八日第一審判決（起訴案號：臺灣嘉義地方法院檢察署
九十三年度調偵字第七○號、第七十一號），提起上訴，本院判決如左：
      主      文
上訴駁回。
      理      由
一、起訴意旨略以：被告乙○○為醫師，駕車外出應診為其業務，於民國（下同）九
    十二年八月一日晚間七時許，騎乘車牌號碼ＬＹＤ—五三二號重型機車，沿嘉義
    縣鹿草鄉○○○○○路由下潭往鹿草方向行駛，行經該公路二一公里六○○公尺
    處時，原應注意車前狀況，隨時採取必要安全措施，且依當時情形，並無不能注
    意之情事，乃竟疏未注意，貿然以四十公里之時速行駛，適李周梅桂騎乘腳踏車
    於該路段由南向北穿越前開公路，乙○○煞避不及，致撞及李周梅桂騎乘之腳踏
    車，導致李周梅桂人車倒地，因頭部外傷併顱腦損傷，經送醫後不治死亡。乙○
    ○於未有偵查犯罪職權之公務員發覺其犯罪嫌疑前，承認肇事自首而接受裁判。
    案經李周梅桂之子甲○○告訴暨臺灣嘉義地方法院檢察署檢察官據報相驗後自動
    檢舉偵辦，因認被告乙○○涉犯刑法第二百七十六條第二項之業務過失致死罪嫌
    。
二、按犯罪事實應依證據認定之，無證據不得認定犯罪事實，刑事訴訟法第一百五十
    四條第二項定有明文。又認定不利於被告之事實須依積極證據，苟積極證據不足
    為不利於被告事實之認定時，即應為有利於被告之認定，更不必有何有利之證據
    。且告訴人之指訴係以使被告受刑事訴追為目的，是其陳述是否與事實相符，仍
    應調查其他證據以資審認（最高法院三十年上字第八一六號、五十二年台上字第
    一三○○號判例參照）。再犯罪事實所憑之證據，無論係直接證據或間接證據，
    其為訴訟上之證明，須於一般人均不致有所懷疑而得確信為真實之程度，始得據
    為有罪之認定，倘其證明尚未達此程度而尚有合理之懷疑存在時，本諸無罪推定
    原則，自應為被告無罪之諭知。（最高法院九十二年度台上字第二五七○號判決
    意旨參照）。
三、公訴意旨認定被告乙○○涉犯右揭業務過失傷害罪嫌，無非係以被告自承駕駛前
    揭重機車與被害人李周梅桂騎乘之前揭腳踏車發生碰撞、及卷附之道路交通事故
    調查報告表、現場圖、車損照片、相驗屍體證明書、驗斷書、勘驗筆錄、台灣省
    車輛行車事故覆議鑑定委員會鑑定意見等為其主要論據。訊據被告乙○○固不否
    認其駕駛重機車於前揭時、地與被害人腳踏車發生車禍之情，惟堅詞否認有何過
    失犯行，辯稱：我騎駛前揭重機車，接近事故地點之慢車道時，看見左前方約十
    餘公尺處，被害人騎腳踏車逆向斜行穿越道路，並從我方快車道逆行而來，嗣雙
    方行至事故地點處時，被害人腳踏車未作任何手勢表示他要騎過來，又要閃快車
    道來車，突然偏左，擅自闖入我所騎駛之慢車道內，致我閃避不及，並非我沒有
    注意他，我應無過失，檢察官根據基層警員錯誤的現場報告起訴，我平常不一定
    騎摩托車往診，有時候患者，會叫計程車讓我坐，比較近的我會騎腳踏車，往診
    獨居老人會騎摩托車，當日已往診回來，我也沒有業務過失，機車並非我唯一交
    通工具等語。
四、經查：
  (一)本件被告固於右開時間，駕駛前開重機車，往診回來行經前揭慢車道，與被害人
    李周梅桂所騎之前揭腳踏車發生車禍，造成被害人受傷送醫不治等情，業經被告
    於警訊時及偵審中陳明無訛，並有道路交通事故調查報告表、道路交通事故現場
    圖（事故現場之被告重機車行向之慢車道上，留有稍偏右之二點五公尺剎車痕、
    稍偏右之四點七公尺刮地痕、血跡一處及被害人斗笠一頂，而被告重機車與被害
    人腳踏車則倒置於該慢車道外緣之路面邊線上）、現場照片十二張、診斷證明書
    一紙附卷可稽（見相字卷第七頁至第十六頁），又被害人李周梅桂確因本件道路
    交通事故，受有頭部外傷併顱腦損傷，送醫不治死亡，亦經臺灣嘉義地方法院檢
    察署檢察官督同檢驗員相驗屬實，製有勘驗筆錄、相驗屍體證明書、驗斷書及相
    片等附卷足稽（見相字卷第十七頁至第二十頁、第二五頁至第三六頁），惟徒憑
    此等碰撞之事故，尚難遽認被告對於本件車禍之發生確有過失。
  (二)查原審於九十三年六月八日，會同檢察官、被告、辯護人、告訴人、告訴代理人
    與嘉義縣警察局水上分局鹿草分駐所員警康世傑勘驗前揭事故現場及車禍經過，
    並由警攜同前揭重機車及腳踏車至現場比對撞擊部位，結果認為警卷第八頁所附
    之前揭道路交通事故現場圖所記載之「北方」實係「南方」，亦即被告駕駛前揭
    重機車，行經前揭示事故地點時，其行向是「由西向東」，易言之，如被害人騎
    乘腳踏車於前揭事故地點，橫向穿越道路，則被害人行向應係「由北向南」（起
    訴書因前揭道路交通事故現場圖之方位誤載，亦誤書為由南向北）；又被害人當
    時騎乘腳踏車，係由事故地點左前方（以被告行向而言，亦即事故地點東北方）
    之產業道路行駛而出，逆向斜行穿越一六三線公路，欲往事故地點右後方（以被
    告行向而言，亦即事故地點西南方）之通向重寮之產業道路，此二產業道路路口
    相距約七十餘公尺，事故地點係在距離「通向重寮產業道路」路口東方約二十七
    、八公尺處之被告行向（即「由西向東」）之慢車道上等情，有勘驗筆錄及現場
    略圖在卷可稽（見原審卷第六九頁至第七三頁），先予敘明。
  (三)又查(1)被害人腳踏車「前輪呈右前左後彎曲，車把龍頭與前輪紅色右支撐桿交接
    處，嚴重扭曲變形，前輪紅色左支撐桿與前輪輪心脫落，腳踏車左把手塑膠套末
    端有摩擦痕跡」，被告重機車「前輪擋泥板上方破裂，車身右側白色擋泥板邊緣
    無破損、左側白色擋泥板邊緣有破損痕跡，機車左腳踏塑膠套卡置於被害人腳踏
    車之後車輪」，且經比對二車受損部位結果，發現腳踏車前揭嚴重扭曲變形處（
    即車把龍頭與前輪紅色右支撐桿之交接處）之高度與重機車前輪及擋泥板之高度
    相符，故該嚴重扭曲變形處即係腳踏車遭機車前輪撞擊之部位等情，亦經由原審
    查驗明確，有前揭勘驗筆錄、現場略圖及勘驗照片六張在卷足佐（見原審卷第六
    九頁及第七六頁），是認被告所辯重機車前輪與腳踏車前輪右側發生對撞之情，
    尚非無理；(2)又本件碰撞位置係在被告重機車行向（即「由西向東」）慢車道上
    ，該慢車道外緣之「路面邊線」外側係僅寬約一點一公尺之柏油及水泥路面（即
    路肩），而該路肩外側即為溝渠及農田，若被害人腳踏車逕自「由北向南」橫向
    穿越道路，並至被告重機車行向之慢車道上時，猶呈橫向穿越狀態，則腳踏車極
    易不慎衝過路肩，掉入路旁溝渠及農田，亦由原審勘查無訛，復有前揭事故現場
    圖、前揭現場略圖、現場處理照片二張、現場照片二張、前揭勘驗照片四張附卷
    可憑（見相字卷第八頁、第十六頁，原審卷第二一頁、第七三頁、第七四頁、第
    七五頁），足見事故當時，除被害人腳踏車應非係「由北向南橫向穿越」道路至
    被告重機車行向之慢車道而遭碰撞外，由前揭勘查及勘驗照片（見原審卷第七六
    頁）顯示，被害人腳踏車後輪右側並無嚴重毀損情形，亦即未見撞擊痕跡，故由
    此實無法推斷被告重機車係由腳踏車「右側」撞擊腳踏車，因而，亦無法認為碰
    撞當時，被害人腳踏車正係由北向南橫越道路；(3)綜上所述，被害人腳踏車當時
    雖係穿越道路（由事故地點東北方之產業道路行往事故地點西南方之產業道路）
    ，惟無證據可認車禍當時係「由北向南」橫向穿越道路，又徵諸前揭二車之碰撞
    部位乃「重機車前輪前方」與「腳踏車車把龍頭與前輪紅色右支撐桿之交接處」
    ，故認被告所辯：被害人腳踏車斜行穿越道路，逆向行駛被告方向之快車道，嗣
    突然偏左轉入被告行向之慢車道內，因而二車發生對撞等語，堪信屬實無訛。
  (四)又查，(1)按刑法上之「過失犯」，以行為人對於「結果之發生」，「應注意」並
    「能注意」而「不注意」為成立要件。所謂「應注意」者，雖指行為人在法律上
    被要求作為之義務層面，與「能注意」係指行為人個人在此義務下，於具體實際
    情況中，所能擁有之注意能力（範圍及強度）層面，兩者性質不同，惟「義務」
    者，在具體案件中，非僅是「有無」義務而已，還包括實際上義務之範圍與強度
    ，刑法第十四條規定所要求的「應該注意義務之範圍」，須在具體案件中，「按
    其情節」考慮行為人之行為態樣、事實上能力所及、業務性質、與結果之關聯，
    始能明確充實界定其義務之範圍，以決定行為人在該案件中是否有注意義務。(2)
    本件被告之重機車正常行駛於慢車道，適被害人腳踏車斜穿道路，逆向行駛被告
    方向之快車道，嗣突然偏左轉入被告之慢車道，出於意外，被告猝不及防，惟其
    仍立即煞車，向右閃避（此由現場所留之稍偏右之二點五公尺剎車痕可知），則
    此時法律應不強人所難，本件顯然事故發生之時，被告已盡相當之注意，並採取
    必要之安全措施，實未違反道路交通安全規則，自無肇事因素。深言之，汽（機
    ）車駕駛人固應注意車前狀況，隨時採取必要安全措施，然本件被告駕駛重機車
    行駛於慢車道，在未違反道路交通安全規則之情況下，自得信賴逆向騎乘腳踏車
    行駛於其旁快車道之被害人，理當不至於突然轉入其行駛之慢車道內，惟被害人
    若仍突然偏入慢車道，使一般處於相同狀況下之駕駛人均不及於提前注意、反應
    並採取應變措施，則本件被告在此情形下，自亦未能以其未提前注意車前狀況、
    採取必要安全措施而受刑責。本件被害人既有前揭危險、違規駕駛行為，而被告
    則無任何證據顯示其有何違規行駛之跡象，故被害人自須對其上開行為負責，殊
    無責求被告承擔被害人違規駕駛行為之理。
  (五)另本件車禍，經送台灣省嘉雲區車輛行車事故鑑定委員會鑑定，亦認為「如腳踏
    車逆向行駛，則李周梅桂乘騎腳踏車，夜間逆向行駛，為肇事原因。乙○○無肇
    事因素」，有該會九十二年九月十九日嘉鑑字第九二一一一六號函所述分析意見
    在卷可佐（見偵查卷發查卷第十七頁）可佐，益徵本件被告並無過失。至於台灣
    省車輛行車事故覆議鑑定委員會九十二年十一月二十一日府覆議字第九二一一一
    二一號函雖認為：「李周梅桂於夜間乘騎腳踏車，穿越道路未注意右方來車，為
    肇事主因。乙○○於夜間駕駛重機車，未注意車前狀況，為本件車禍之肇事次因
    」，有覆議意見一紙在卷可佐（見相驗卷第四四頁），惟該覆議意見誤認肇事經
    過係「李周梅桂騎乘腳踏車『由南向北（實係由北向南）穿越』道路」、暨所憑
    跡證係「被害人腳踏車受損係在後輪胎右側」等情，皆與前揭調查結果認定之事
    實不同，自與事實不符，該覆議鑑定所為鑑定意見，當無足採，附為敘明。
四、此外，本件查無其他積極證據足以證明被告有何檢察官所指之過失犯行，被告被
    訴業務過失致死罪嫌尚屬不能證明，原審依法諭知被告無罪之判決，本院經核原
    判決認事用法，尚無不合。檢察官上訴意旨，仍執被告於肇事前已發覺被害人違
    規橫越馬路而未採減速或禮讓之必要措施為其過失，而忽視被害人當時突然轉入
    被告之慢車道內致被告猝不及防之情狀，其就原判決已詳為論斷各節再為爭執，
    後未提出足以證明被告確有疏於注意過失之確切事實，依「罪證有疑、利於被告
    」之原則，仍不能令本院為被告有罪之認定，其據以指摘原判決不當，為無理由
    ，應予駁回其上訴。
據上論結，應依刑事訴訟法第三百六十八條，判決如主文。
本案經檢察官曾銘芳到庭執行職務。
中    華    民    國      九十三      年      十一      月    三十      日
                                  臺灣高等法院臺南分院刑事第二庭
                                      審判長法官  葉    居    正
                                            法官  林    勝    木
                                            法官  莊    俊    華
右正本證明與原本無異。
如不服本判決，應於判決送達後十日內向本院提出上訴狀，其未敘述理由者並應於提
出上訴狀後十日內向本院補提理由書（應附繕本)。
                                      法院書記官  廖    明    娟
中    華    民    國      九十三      年      十二      月      一      日
